臺灣苗栗地方法院民事簡易判決　　　　　　 93年度苗簡字第396號
原　　　告　丙○○
被　　　告　乙○○
上列當事人間請求給付票款事件，本院於民國94年1 月18日言詞
辯論終結，判決如下：
    主  文
原告之訴駁回。
訴訟費用由原告負擔。
    事實及理由
壹、原告之聲明：被告應給付原告新台幣（下同）308,000 元，
    及自民國93年6 月28日起至清償日止，按年利率百分之五計
    算之利息。
貳、事實摘要：
一、原告方面：
（一）兩造與訴外人甲○○三人曾合夥投資經營冷凍食品，並借
      用訴外人鳳怡實業有限公司（以下簡稱鳳怡公司）之名義
      營業，合夥期間，原告曾借款給鳳怡公司300,000 元，其
      後兩造即將投資股份全數轉讓予甲○○，並約定鳳怡公司
      全數債權債務由甲○○承擔，嗣後甲○○又將股份全數轉
      讓予被告，被告擔任負責人期間，遂以其個人名義簽發如
      附表所示支票（以下簡稱系爭支票）以清償鳳怡公司所積
      欠原告之借款，詎原告於民國93年6 月28日為付款之提示
      ，竟因存款不足遭退票，為此依票據之法律關係訴請被告
      給付票款308, 000元，及自93年6 月28日起至清償日止，
      按年利率5 ％計算之利息。
（二）對被告抗辯所為之陳述：原告雖係借款給鳳怡公司，惟其
      後兩造及甲○○三人之股份已全數轉讓予被告，鳳怡公司
      之債務亦由被告個人承受，故系爭支票債務即存在原告與
      被告之間，與鳳怡公司無關。且當時兩造並未約定須待鳳
      怡公司之應收帳款收回後，始清償原告借款。
二、被告方面：兩造及甲○○所共同投資之鳳怡公司於92年3 月
    間因急需周轉金，遂由原告借款300,000 元予公司。其後因
    經營不善，兩造原各出資2,000,000 元，惟僅各以300,000
    元之代價將投資股份讓與給甲○○，惟甲○○經營1 個月後
    ，又將股份全數無條件讓與予被告經營，被告經營不久後，
    亦將廠房設備出賣給訴外人大洋食品公司。被告擔任鳳怡公
    司負責人期間，原告欲保全其對鳳怡公司之借款債權，遂要
    求被告簽發系爭支票予原告，以供擔保，並以本金及利息合
    計308,000 元為票據金額。被告雖簽發系爭支票以擔保鳳怡
    公司清償原告借款，惟因鳳怡公司對於訴外人怡康寶有限公
    司（以下稱怡康寶公司）有一筆200,154 元之債權，已進入
    訴訟程序，且鳳怡公司亦因於該案假扣押程序於法院提供擔
    保金140,000 元，故當時兩造遂約定，待前開對於怡康寶公
    司之債權及擔保金領回後即用以直接清償原告前開借款。故
    雙方就系爭支票之付款定有特別條件，即原告無法由前開鳳
    怡公司對於怡康寶公司之債權及擔保金全數受償時，被告始
    負清償之責。而目前鳳怡公司對於怡康寶公司之訴訟程序仍
    在進行中，且鳳怡公司原為原告之公司，負責人李鳳珍為原
    告之妻，是僅有原告有權催討對於怡康寶公司之債權，被告
    無權過問。鳳怡公司對於怡康寶公司既未收回，系爭票據欠
    缺原因關係，票據權利尚未發生，故原告請求給付票款並無
    理由。
參、法院之判斷：
一、查原告主張兩造與甲○○三人曾合夥投資經營冷凍食品，並
    借用鳳怡公司之名義營業，合夥期間，原告曾借款給鳳怡公
    司300,000 元，其後兩造即將投資股份全數轉讓予甲○○，
    並約定鳳怡公司全數債權債務由甲○○承擔，嗣後甲○○又
    將股份全數轉讓予被告，於被告擔任負責人期間，由被告以
    其個人名義簽發系爭支票交付原告之事實，業據其提出系爭
    支票及退票理由單為證，且為被告所不爭執，自堪信為真實
    。
二、原告主張被告應給付票款，被告則以票據欠缺原因關係等語
    置辯。是本件茲應審究者，乃兩造是否約定應以鳳怡公司對
    於怡康寶公司之債權收回為票據付款之條件？
（一）按依票據法第13條之規定，票據債務人祇不得以自己與發
      票人或執票人之前手間所存抗辯之事由，對抗執票人，若
      以其自己與執票人間所存抗辯之事由資為對抗，則非法所
      不許，最高法院著有46年台上字第1835號判例可資參照。
      本件系爭票據係由被告簽發交付予原告，兩造為票據之直
      接前後手，發票人即被告自得以原因關係為抗辯，合先敘
      明。
（二）查證人甲○○到庭證稱：91年間我和兩造各投資鳳怡公司
      2, 000,000元，後來兩造均把股份讓給我，我經營一個月
      後，再將所有股份轉讓給被告。原告借錢給公司是在三人
      合夥之階段，當時沒有約定何時還，只說公司的貨款、帳
      款呆帳都收回來後再還‧‧‧（在將股權讓給被告時有無
      協議300,000 元如何清償？）當初讓給被告時沒有特別約
      定，應該就是依照之前的約定，我不知道兩造談的細節。
      但被告有開票給原告，而且我知道當時是因怡康寶公司的
      貨款，所以票據未兌現等語明確，核被告就本件訴訟之結
      果並無利害關係，其證詞應無偏頗之虞，應堪採信。是依
      證人所述，原告借款300,000 元給鳳怡公司，且當時三人
      合夥階段，約定待公司貨款、帳款等呆帳收回後始清償原
      告前開借款，是堪認當時原告等三人合夥人就鳳怡公司積
      欠原告借款之清償條件已達成協議。
（三）次查，嗣後兩造各以300,000 元之代價將股份全數轉讓給
      甲○○經營，並簽訂讓渡書一紙，讓渡書亦載明：兩造同
      意以300,000 元之條件讓渡鳳怡公司之股份，甲○○並各
      開立300,000 元之本票予兩造，如未將呆帳全數收回，該
      兩張本票同意無條件延期，兩造願放棄法律追訴等語，有
      本院93年度苗簡字第397 號卷附之讓渡書及呆帳統計表等
      件為憑，是由兩造及甲○○之約定可知，兩造均投資鳳怡
      公司2,000,000 元，惟卻以30,0000 元不相當之低價轉讓
      予甲○○，並以公司呆帳之收回為付款之條件，另觀之前
      開呆帳統計表項目繁多且雜亂，足見兩造及甲○○合夥經
      營之不善，呆帳眾多迄未收回，合夥人均亟欲退出經營，
      而甲○○受讓股份後僅經營1 個月，又將全數股份轉讓予
      被告。是以前開合夥經營之不善及帳款未能收回、合夥人
      不欲經營，股份輾轉讓與予被告之情況下，被告顯無可能
      在鳳怡公司經營狀況日趨惡劣之際，仍無條件應允為鳳怡
      公司清償積欠原告之借款債務。
（四）又被告抗辯鳳怡公司對於怡康寶公司有債權，已進入訴訟
      程序，且於假扣押程序中已提供140,000 元之擔保金等情
      ，業據其提出本院92年度裁全字第806 號裁定、92年度存
      字第543 號提存書及聲請發支付命令狀、台灣台中地方法
      院92年度促字第97609 號支付命令為憑，是堪信被告之前
      開主張為真實。又兩造及甲○○等三人約定須待鳳怡公司
      呆帳收回始清償原告借款，且被告亦無可能在鳳怡公司經
      營不善之情況下，承擔無條件清償原告借款之不利益等情
      ，業如前述，是堪信鳳怡公司之股份二次轉讓後，兩造就
      鳳怡公司清償原告借款之條件之約定應無變更，即承襲之
      前三名合夥人之約定，須待公司之帳款回收後，始清償原
      告前開借款。綜前所述，被告抗辯系爭支票之簽發，僅係
      為擔保鳳怡公司清償原告借款，兩造約定須待鳳怡公司對
      於怡康寶公司之債權及擔保金收回後，始直接清償原告等
      情，應堪採信。據此而論，兩造約定之清償條件既未成就
      ，原告自不得主張被告應為鳳怡公司承擔清償前開借款之
      責，是被告以票據之原因關係尚未成就主張拒絕給付票款
      ，尚屬有據。
三、從而，原告本於票據付款請求權請求被告給付票款308,000
    元及遲延利息，為無理由，應予駁回。
四、依民事訴訟法第436條第2項、第78條，判決如主文。
中　　華　　民　　國　　94　　年　　1 　　月　　31　　日
                  苗栗簡易庭法　官　曾明玉
以上正本係照原本作成
如對本判決上訴，須於判決送達後20日內向本院提出上訴狀
中　　華　　民　　國　　94　　年　　1 　　月　　31　　日
                            書記官　林美鳳
┌──────────────────────────────────────────────────┐
│附表：至清償日止利息按週年利率5％計算                                            93年度苗簡字第396號│
├──┬───────────┬───────────┬───────────┬───────────┤
│編號│  發      票      日  │  金              額  │提示日 即 利 息 起算日│    支  票  號  碼    │
│    │                      │   （ 新 臺 幣 ）     │                      │                      │
├──┼───────────┼───────────┼───────────┼───────────┤
│001 │93年6月28日           │308,000元             │93年6月28日           │0000000               │
└──┴───────────┴───────────┴───────────┴───────────┘
